【裁判字號】    95,訴,110
【裁判日期】    951011
【裁判案由】    分配表異議之訴
【裁判全文】
臺灣雲林地方法院民事判決               95年度訴字第110號
原      告  己○○
訴訟代理人  戊○○
            丁○○
被      告  甲○○
            丙○○
            乙○○
上列當事人間分配表異議之訴事件，經本院於中華民國95年9月
26日言詞辯論終結，判決如下：
    主  文
原告之訴駁回。
訴訟費用新台幣壹萬貳仟零捌拾捌元由原告負擔。
    事  實  及  理  由
壹、程序方面：
一、按訴訟代理人有二人以上審判長指定言詞辯論期日之通知書
    ，祇向共同訴訟代理人中之一人送達者，即生合法通知之效
    力；又審判長以職權所定之言詞辯論期日，非有重大理由法
    院不得變更或延展之，故當事人已受合法之通知後，雖聲請
    延展期日，然未經法院裁定准許前，仍須於原定日期到場，
    否則即為遲誤，法院自得許到場之當事人一造辯論而為判決
    。是當事人、訴訟代理人因請假或赴大陸地區洽事不能於言
    詞辯論期日到場者，如無可認為有不能委任訴訟代理人或複
    代理人到場之情形，即非屬不可避之事故，自非民事訴訟法
    第38 6條第2 款所謂因正當理由而不到場。最高法院94年度
    台上字第1300號判決參照。本件原告及其訴訟代理人戊○○
    雖於最後言詞辯論期日前具狀請假，然本院已向原告訴訟代
    理人中之戊○○通知，已為合法之送達，此有送達證書附卷
    可稽，原告請假復未經本院裁定准許，且仍得委任另一訴訟
    代理人丁○○到場，是原告經合法通知，未於最後言詞辯論
    期日到場，核無民事訴訟法第386 條各款所列情形，爰依被
    告聲請，由其一造辯論而為判決。
二、次按，異議未終結者，為異議之債權人或債務人，得向執行
    法院對為反對陳述之債權人或債務人提起分配表異議之訴。
    但異議人已依同一事由就爭執之債權先行提起其他訴訟者，
    無庸再行起訴，執行法院應依該確定判決事實行分配。強制
    執行法第41條第1 項定有明文。而同法第39條、第40條第1
    項、第40條之1 並分別規定，債權人、債務人對分配表有異
    議之權，及對債權人或債務人之異議有為反對陳述之權。故
    債權人或債務人對分配表聲明異議後，如未予他債權人、債
    務人表示意見之機會，致他債權人、債務人對於債權人或債
    務人之異議未為反對之陳述者，均無從提起分配表異議之訴
    。且強制執行程序中，債權人或債務人對於分配表聲明異議
    ，其他債權人或債務人於分配期日未到場，執行法院未依聲
    明異議更正分配表，而將聲明異議狀對之為送達，其他債權
    人或債務人就聲明異議為反對陳述者，聲明異議人對反對陳
    述之其他債權人或債務人提起分配表異議之訴，亦應類推適
    用強制執行法第41條第4 項之規定，自受執行法院通知有反
    對陳述之日起算分配表異議之訴之10日期間，而非自分配期
    日起算。經查：本件原告於民國95年1 月18日對本院民事執
    行處85年度執字第2687號執行事件於95年1 月5 日所製作分
    配表聲明異議後，執行法院雖將原告上開聲明異議狀於95年
    1 月24日、95年2 月4 日送達被告，有送達證書附於上開執
    行卷宗可稽，惟執行法院通知函文內僅要求原告於分配期日
    起10日內提起分配表異議之訴，並未要求被告表示意見，致
    被告不知為反對之陳述，原告亦不知對何人起訴。嗣執行法
    院又發函通知原告對於被告甲○○及被告丙○○於10日內提
    起訴訟，原告於95年2 月10日收受函文後，於95年2 月13日
    對被告提起分配表異議之訴，有送達證書附於上開執行卷內
    及起訴狀附於本院卷內可稽，被告於本件訴訟中，均到庭請
    求駁回原告之訴，是應認對於原告之異議已為反對之陳述，
    原告提起本件分配表異議之訴，應屬合法。執行法院雖又於
    95 年2月15日將原告聲明異議狀繕本送達予被告，並通知其
    表示意見，被告甲○○及被告丙○○於95年2 月20日分別為
    反對之陳述，仍對於原告合法提起之訴訟無影響，先予敘明
    。
貳、實體方面：
一、原告起訴主張：
  (一)原告對鈞院民事執行處85年度執字第2687號執行事件於95年
    1 月5 日所製作分配表聲明異議，因被告甲○○對被告乙○○之抵押債權不存在，且被告丙○○與被告乙○○間並無債
    權債務關係，該二人共同侵害原告之債權，分配表自屬有誤
    ，因被告乙○○為共同侵權行為人，原告對其與被告丙○○
    依民法第184 條之規定，提起本件訴訟，請求回復原狀。
  (二)被告甲○○對於被告乙○○之最高限額抵押權，係承受原抵
    押權人台南區中小企業銀行（下稱台南企銀）之抵押權，然
    該抵押權業於85年9 月16日因原告聲請查封而確定，嗣因被
    告乙○○繳還借款（下稱系爭借款），經台南企銀撤回執行
    ，至94年5 月20日，被告乙○○已清償全部借款，雖台南企
    銀於95年6 月8 日辦妥登記將抵押權讓與被告甲○○，然斯
    時抵押權已無擔保之債權存在，依民法第870 條之規定，系
    爭抵押權已消滅，且被告甲○○並無資力為被告乙○○清償
    借款，清償之人係被告乙○○本人，故無所謂代位清償之問
    題，是被告甲○○自不得以抵押權人之地位行使權利。
  (三)按如債務人與侵權人明知並無債權存在，虛偽簽發本票，利
    用非訟程序聲請法院核發支付命令，參與分配，致正當債權
    人受有少受分配之損害時，即構成侵權行為，債權人即得請
    求回復原狀。被告丙○○本身並無任何資產，其於85年間正
    陷入經濟困境，支票戶頭均被拒絕往來，反觀被告乙○○於
    當時信用良好，財力雄厚，尚有房地數筆，並無向被告丙○○借款之必要，渠等利用非訟程序聲請法院核發支付命令，
    據以參與分配，致原告債權有少受分配之損害，自屬共同侵
    權行為。並聲明：
    被告甲○○於鈞院民事執行處85年度執字第2687號執行事
      件於95年1 月5 日所製作分配表上，表1 第5 欄分配額新
      台幣（下同）1,085,823 元應全部剔除，其分配額應更正
      為0 元。
    被告丙○○於鈞院民事執行處85年度執字第2687號執行事
      件於95年1 月5 日所製作分配表上，表2 第5 欄分配額
      28,068元應全部剔除，其分配額應更正為0 元。
    原告於鈞院民事執行處85年度執字第2687號執行事件於95
      年1 月5 日所製作分配表上，表2 第4 欄分配額應更正為
      1,141,560元。
    訴訟費用由被告連帶負擔。
二、被告抗辯意旨：
  (一)被告甲○○部分：被告甲○○擔任被告乙○○之連帶保證人
    ，自87年7 月30日起至94年5 月20日止，共計代為清償
    1,629,767 元，而被告甲○○之子不幸於90年5 月6 日車禍
    死亡而有理賠金，被告始基於連帶保證人之地位代被告乙○○清償，經台南企銀同意收回全數債權後，將債權及抵押權
    讓與抵押權，並於94年5 月20日通知被告甲○○辦理債權讓
    與手續，旋於94年6 月8 日向地政事務所辦理登記，是被告
    所取得之抵押權應為合法。並聲明：如主文所示。
  (二)被告乙○○部分：因為被告乙○○做生意賠錢，向銀行之借
    款都是由前妻被告甲○○償還，被告乙○○與被告甲○○於
    85年間就離婚了。並聲明：如主文所示。
  (三)被告丙○○部分：債權人對於分配表聲明異議，係就分配表
    之記載，如數額多寡、分配次序而言，非謂對於他債權人之
    參與分配聲明異議，是原告認被告丙○○與被告乙○○之本
    票債權不存在，即應提起確認之訴，其提起分配表異議之訴
    ，應不合法。又被告丙○○從事房地產即代書行業，事務所
    隨時備有現金，被告乙○○於83年初，曾向被告表示於82年
    間遭倒債，需週轉金欲向被告借款，當時被告乙○○信用良
    好，並有不動產，被告丙○○乃陸續貸與280 萬元，並要求
    簽發本票以為表彰債權之憑證，詎被告乙○○自85年間未再
    付息，是2 人間之本票債權乃屬真正。並聲明：如主文所示
    。
三、得心證之理由：
  (一)原告為本院85年度執字第2687號強制執行事件之債權人，聲
    請拍賣債務人即被告乙○○所有坐落雲林縣斗南鎮○○段92
    4 、926 、927 、929 地號及建號26、152 號之不動產，被
    告甲○○為上開929 地號及建號26號（下稱系爭房地）之最
    高限額抵押權人（下稱系爭抵押權），被告丙○○為參與分
    配債權人，經拍賣上開房地後所得價金為1,393,000 元，系
    爭房地拍賣所得價金為1,306,000 元，本院分配表認被告甲○○之抵押權優先於原告之債權受償，其餘房地拍賣所得
    87,0 00 元部分，由原告與被告丙○○依債權額比例受償之
    事實，業經本院依職權調閱本院85年度執字第2687號強制執
    行卷宗核閱屬實，堪信為真實。原告另主張被告甲○○及被
    告丙○○於上開分配表中，應分配之金額應更正為0 元乙節
    ，則為被告所否認，並以前揭情詞置辯。
  (二)按85年10月9 日修正前強制執行法第39條固規定：「債權人
    對於分配表金額之計算及分配之次序，有不同意者，應於分
    配期日前，向執行法院提起書狀，聲明異議」。最高法院據
    此，並著有70年台上字第3443號判例：「分配表異議之訴，
    僅以對分配表所列金額之計算及分配之次序有不同意者為限
    。若對分配表所列之債權主張不存在，應另行提起確認之訴
    ，非提起分配表異議之訴所能救濟」。惟現行強制執行法第
    39條條文已修正為：「債權人或債務人對於分配表所載各債
    權人之債權或分配金額有不同意者，應於分配期日1 日前，
    向執行法院提出書狀聲明異議」。而最高法院亦於85年12月
    10日85年度第16次民事庭會議決議前開判例不再援用。從而
    被告丙○○所抗辯原告不得以其債權不存在為由，提起本件
    分配表異議之訴云云，自屬無據。
  (三)次按，債權讓與係屬準物權行為具獨立性，於讓與人與受讓
    人間之意思合致時即發生債權移轉之效力，債權即移轉於受
    讓人，其原因關係之存否，於既已成立生效之債權讓與契約
    並無影響。最高法院92年度台上字第624 號判決參照。經查
    ：被告乙○○曾於94年5 月4 日，至台南企銀申請由系爭房
    地之第二順位抵押權人即被告甲○○提供資金向其購買債權
    並辦理債權移轉，經台南企銀同意收回全數債權後，即辦理
    債權及抵押權讓與被告甲○○，並由被告乙○○出具同意書
    ，同意由利害關係人即被告甲○○清償系爭借款；嗣被告甲○○乃於94年5 月20日將被告乙○○所積欠之貸款，全數給
    付予台南企銀，此有台南區中小企業銀行斗南分行95年3 月
    22日 (95) 南銀斗分字第097 號函暨所附該行94年5 月18日
     (94) 南銀總逾字第2619號函、同意書、借保戶會簽查詢單
    附卷可查，是台南企銀與被告甲○○間之債權讓與契約，已
    於其收回全數債權此停止條件成就時生效，系爭借款債權亦
    因債權讓與契約生效而移轉予被告甲○○，縱償還借款之資
    金非出自被告甲○○本人，對於已成立生效之債權讓與契約
    並無影響。是原告主張被告甲○○並無資力為被告乙○○清
    償系爭借款云云，與本件訴訟無涉。
  (四)再按，最高限額抵押權雖係擔保一定範圍內之不特定債權，
    但最高限額抵押權之抵押權人實施抵押權，或抵押人之其他
    債權人對抵押物聲請查封，均會使該最高限額抵押權確定，
    亦即使最高限額抵押權擔保之債權將由不特定變為特定債權
    。而於最高限額抵押權確定後，該最高限額抵押權已變成普
    通抵押權，從屬性已因而回復，其所擔保之債權即為「確定
    時已存在且不逾最高限額之擔保範圍內之特定債權」，故讓
    與此項抵押權，只須依普通抵押權讓與之方式為之，且該特
    定之債權讓與時，此項抵押權，亦隨同移轉，與普通抵押權
    無異。又讓與債權時該債權之擔保及其他從屬之權利，除與
    讓與人有不可分離之關係者外，隨同移轉於受讓人，為民法
    第295 條第1 項所定。該條所謂「隨同移轉」，係屬法定移
    轉，無待登記即發生移轉之效力，與意定移轉須經登記始發
    生移轉效力者有異。又扺押權從屬於主債權，觀之民法第
    870 條規定自明。則主債權之讓與，依前開說明，該扺押權
    自應隨同移轉，此與扺押權係依法律行為而為讓與須經登記
    始發生移轉效力之情形不同。最高法院87年度台上字第576
    號判決參照。經查：系爭抵押權於被告甲○○與台南企銀為
    債權讓與之前已確定，此為兩造所不爭執，又系爭借款債權
    已因讓與契約合意生效而移轉予被告甲○○，業如上述，則
    參照上開說明，系爭抵押權亦於台南企銀為債權讓與時隨同
    移轉於被告甲○○，被告甲○○於94年5 月20日即取得系爭
    抵押權，是其以抵押權人之身分於上開執行程序中參與分配
    並優先受償，應屬合法。至於原告主張系爭借款債權已於清
    償時消滅，依抵押權之從屬性，系爭抵押權亦應併同消滅云
    云。然系爭借款債權並未消滅，僅係由被告甲○○向台南企
    銀購買債權後，因債權移轉致債之主體由台南企銀變更為被
    告甲○○，是原告上開主張，並不足取。
  (五)復按，當事人主張有利於己之事實者，就其事實有舉證之責
    任，民事訴訟法第277 條前段定有明文。本件原告另主張被
    告乙○○與被告丙○○間之本票債權屬虛偽，依侵權行為及
    強制執行法第41條之規定，提起訴訟，原告即應就此有利於
    己之事實負舉證責任。然查：原告僅主張被告乙○○於簽發
    本票時財力雄厚，並無必要向無任何資力之被告丙○○借款
    云云，並未舉證證明渠等間本票債權係屬虛偽；反觀被告丙○○雖無舉證責任，然其亦提出他人所簽發之本票及支付命
    令聲請狀、本院95年度促字第6953號支付命令及確定證明書
    ，以證明除本件本票債權外，其與他人間尚有資金往來，並
    擁有其他債權，非無任何資力。是原告既無法舉證以實其說
    ，其上開主張，亦無理由。
  (六)綜上所述，系爭抵押權既已因被告甲○○與台南企銀間之債
    權讓與契約成立生效而隨同移轉，原告亦無法舉證證明被告
    乙○○與被告丙○○間之本票債權係屬虛偽，從而，原告提
    起本件分配表異議之訴，為無理由，應予駁回。
四、本件判決之基礎已臻明確，兩造其餘之攻擊防禦方法及舉證
    ，核與判決無影響，爰不一一論述，併此敘明。
五、訴訟費用之負擔：民事訴訟法第78條。
中    華    民    國    95    年    10    月    11    日
                       民事第二庭
                                  法  官  吳錦佳
以上正本證明與原本無異。
如不服本判決，應於送達後20日內，向本院提出上訴狀並表明上
訴理由，如於本判決宣示後送達前提起上訴者，應於判決送達後
20日內補提上訴理由書（須附繕本）。
中    華    民    國    95    年    10    月    11    日
                                  書記官  朱克文


司法院資訊處製作；財團法人民間司法改革基金會備份。
